【裁判字號】    98,勞簡上,9
【裁判日期】    990107
【裁判案由】    給付資遣費等
【裁判全文】
臺灣彰化地方法院民事判決  98年度勞簡上字第9號
上  訴  人  甲○○
            乙○○
被 上訴 人  合春窯業股份有限公司
法定代理人  戊○○
訴訟代理人  李進建律師
上列當事人間請求給付資遣費等事件，上訴人對於民國98年8月
24日本院彰化簡易庭第一審判決（98年度彰勞簡字第19號）提起
上訴，本院於98年12月24日言詞辯論終結，判決如下：
    主  文
上訴駁回。
第二審訴訟費用由上訴人負擔。
    事  實
一、上訴人方面：
（一）上訴人起訴主張：上訴人甲○○自民國90年2月19日起、
      上訴人乙○○自94年3月12日起即在被上訴人公司任職，
      上訴人甲○○擔任業務，上訴人乙○○擔任行政人員。而
      被上訴人公司法定代理人為戊○○，訴外人丁○○則為戊○○之子，並為被上訴人公司董事。緣於98年1月22日下
      午4時30分許，訴外人丁○○突然跑進辦公室，大聲咆哮
      地要求上訴人乙○○提出當日（22日）日報表，其表示該
      日日報表需待當天工作終了，於翌日才能製作出來，故無
      法提出等語，惟訴外人丁○○竟然發狂地在上訴人乙○○
      面前掀翻其辦公桌椅、文具、卷宗，且一併掀掉上訴人甲○○辦公桌椅（上訴人甲○○當時沒在辦公室），此時上
      訴人甲○○進入辦公室，訴外人陳蕭秀鳳（戊○○之妻）
      叫上訴人甲○○將桌椅扶起來加以整理，而上訴人乙○○
      則被陳蕭秀鳳叫到辦公室外；嗣後有電話進來，上訴人乙○○、甲○○欲接聽電話，訴外人丁○○竟又衝進辦公室
      對上訴人吼：「你們不准聽。」，上訴人乙○○仍繼續持
      著話筒，訴外人丁○○竟對上訴人乙○○嗆聲：「再聽，
      試試看。」等語，此時另一支電話又響，訴外人丁○○拿
      起該電話機摔在地上，上訴人等不敢再接聽電話，也無法
      再工作。後在當日晚上7時許，上訴人甲○○要幫忙出貨
      ，訴外人丁○○又對上訴人甲○○說：這些磚頭貨物不准
      運出廠，否則要開怪手來阻擋，致使貨物無法全部出廠。
      上訴人因受到上述訴外人丁○○之暴行行為，決定不再於
      被上訴人公司工作，翌日（即98年1月23日）即回被上訴
      人公司收拾私人物品離開，與被告公司終止勞動契約。按
      勞動基準法第14條第1項第2款、同條第4項、第17條及勞
      工退休金條例第12條第1項等規定，上訴人得請求被上訴
      人發給資遣費，又勞工退休金條例之勞退新制係自94年7
      月1日開始施行，依此計算上訴人之資遣費：1.上訴人甲○○部分：在被上訴人公司工作期間為90年2月19日起至
      98年1月22日止，其在事發當時月平均工資為新臺幣（下
      同）46,000元，其自94年7月1日後適用勞退新制，資遣費
      為：90年2月19日至94年6月30日，共4年又4月11日，適
      用勞動基準法第17條規定未滿1月以1月計，故計為4年又5
      月，可得4又5／12個月平均工資之資遣費即203,167元。
      自94年7月1日至98年元月，共3年又175日，計3.48年，
      勞工退休金條例第12條第1項規定，可得1.74月平均工資
      之資遣費，即80,040元，共283,207元；2.上訴人乙○○
      部分：其於被上訴人公司任職期間為94年3月12日起自98
      年1月22日止，在事發當時每月薪資為23,000元，其自94
      年7月1日後係適用勞退新制，資遣費為：94年3月12日
      至94年6月30日，共3月又18日，適用勞動基準法17條規定
      ，未滿1月以1月計，故計為4個月，可得1／3月平均工資
      之資遣費，即7,666元。自94年7月1日至98年1月22日，
      共3年又175日，計3.48年，依勞工退休金條例第12條第1
      項規定，可得1.74月平均工資之資遣費，即40,020元，共
      47,686元。爰依勞動基準法第14條第1項第2款、同條第4
      項、第17條、勞工退休金條例第12條第1項等規定，請求
      被上訴人給付上開金額及遲延利息。並聲明：(一)被上訴人
      應給付上訴人甲○○283,207及自起訴狀繕本送達翌日起
      至清償日止按週年利率5％計算之利息。(二)被上訴人應給
      付上訴人乙○○47,686元及自起訴狀繕本送達翌日起至清
      償日止按週年利率5％計算之利息。
（二）對被上訴人之抗辯與上訴理由則陳述略以：
  1、上訴人均未向被上訴人公司為終止勞動契約表示，上訴人
     甲○○只是東西收拾妥即未再回被告公司上班、上訴人乙○○則因訴外人陳洋裕指示，於98年1月23日回被上訴人公
     司將東西點交給訴外人丁○○後，亦未再回被上訴人公司
     任職，上訴人雖未明示終止勞動契約，但是兩造已經心知
     肚明上訴人不會繼續在被上訴人公司工作下去。
  2、自原審卷附彰化縣警察局彰化分局三家派出所98年1月23日
     調查筆錄可知，當日訴外人丁○○確有如上訴人所訴之掀
     翻辦公室桌椅等行為，蓋自訴外人陳洋裕所稱遭受毀損之
     物品內容觀之，顯然訴外人丁○○確有於辦公室中對上訴
     人乙○○大聲咆哮、掀翻辦公室桌椅等情；至上訴人甲○○於訴外人丁○○第一波掀翻桌椅後返回公司時，更受到
     訴外人丁○○進一步歇斯底里地咆哮及喝令不准接電話等
     ，亦可證明上訴人甲○○亦有受到訴外人丁○○所實施之
     暴行，此亦屬重大之侮辱甚明。
  3、至訴外人陳蕭秀鳳以譏諷之口吻另向上訴人乙○○稱：「
     你以為陳洋裕有辦法養你一輩子」等語，衡酌行為當時之
     客觀環境及訴外人陳蕭秀鳳平時使用語言之習慣等一切情
     事為綜合之判斷，人民本有自由選擇工作之權利乃係憲法
     所明文保障，訴外人陳蕭秀鳳以極其尖酸刻薄之口吻而譏
     諷上訴人乙○○之新工作，此自亦屬對勞工之重大侮辱，
     殆無疑義。
  4、自訴外人丁○○原審98年8月18日言詞辯論程序中受被上訴
     人訴訟代理人詢問問題：「當時甲○○不在場，之後是否
     有問過甲○○繼續留用的問題？」時，回應陳述：「我有
     詢問過甲○○，因為他是公司重要的外務人員，他說他在
     那邊（指尚發窯業股份有限公司，下稱尚發窯業公司）有
     股份，他無法繼續在被告公司留用。」，更足資證明上訴
     人甲○○在受到訴外人丁○○所實施之暴行後，亦與被上
     訴人有終止勞動契約之合意，雖嗣後原審法官有再次詢問
     上訴人甲○○有無繼續留任被上訴人公司之語，惟自前後
     文觀之，可知上訴人甲○○要表達者，僅係其於尚發窯業
     公司有無股份與離不離開被上訴人公司並無關係。而據訴
     外人丁○○之陳述，可知上訴人與被上訴人間已有終止系
     爭勞動契約之合意。至上訴人乙○○次日回公司點交，即
     與被上訴人法定代理人之子丁○○進行點交之動作，而點
     交之際，訴外人丁○○更將上訴人欲攜離之物品，一項一
     項檢視，而上訴人與之交代相關事務、點交相關物品之行
     為，即為上訴人終止其與被上訴人間勞動契約之意思表示
     。
  5、原審判決誤認上訴人未向被上訴人為終止勞動契約之意思
     表示實係速斷，上訴人實已終止系爭勞動契約。倘鈞院仍
     認以當時之景況，尚難謂已終止勞動契約，上訴人亦表明
     以上訴理由狀繕本之送達為終止系爭勞動契約之意思表示
二、被上訴人則辯以：
 1、上訴人及訴外人丁○○皆為被上訴人公司之員工，然上訴人
    原即為追隨原被上訴人公司之監察人陳洋裕而工作，公司實
    際對外之經營或業務皆由訴外人陳洋裕負責，實質掌有經營
    權責，上訴人及其他員工等皆受其所指揮監督。且被上訴人
    公司法定代理人戊○○與訴外人陳洋裕為親兄弟關係。
 2、98年1月22日下午4時許，被上訴人公司法定代理人戊○○與
    訴外人陳洋裕就懸宕已久之公司股權買賣達成合致，契約成
    立並生效，當日於簽立契約之後訴外人陳洋裕先生即返回被
    上訴人公司收拾所有相關文件或資料，後公司所有人員即知
    訴外人陳洋裕先生之所有股份為戊○○所購，其中上訴人乙○○為當場知悉之人，其並開始整理所有文件資料以表示辭
    職，上訴人甲○○雖未在場，然其後亦表示如此，隔日98年
    1月23日仍進行點交工作，後星期六即為法定之農曆春節，
    休假至98年2月1日，98年2月2日為星期一始未再繼續上班，
    卻於98年2月3日即加保於訴外人尚發窯業公司。上訴人在未
    於被上訴人公司退保情況之下即加入訴外人陳洋裕先生設於
    臺南縣之尚發窯業公司，上訴人乙○○仍於尚發窯業公司駐
    彰化之辦事處從事會計工作，上訴人甲○○仍然追隨訴外人
    陳洋裕先生從事其窯業業務工作，上訴人乃自願離職，且其
    追隨訴外人陳洋裕乃屬眾所周知之事實，豈係因為被上訴人
    法定代理人家屬即訴外人丁○○之「翻桌暴力行為」，上訴
    人即心生害怕而離職？況上訴人乙○○自承係受訴外人陳洋
    裕之指示而收拾東西離職，何來資遣費？
 3、本件實情係上訴人等不願繼續工作而至尚發窯業公司就職，
    並非因被上訴人法定代理人之家屬之「實施暴行」或「重大
    侮辱行為」而離職，否則何以上訴人自被上訴人公司之退保
    時間為98年3月4日，加保於訴外人尚發窯業公司之時間為98
    年2月3日？實屬不合理。上訴人已離職轉至訴外人尚發窯業
    公司工作，現在才請求資遣費，被上訴人認為無理由。且上
    訴人甲○○在被上訴人公司職務是實際執行業務之人，上訴
    人離職的原因是轉至尚發公司工作，是自願離職，但是沒有
    提出離職書。上訴人是自願離職，根本沒有資遣費問題等語
    。
三、原審斟酌兩造之主張及攻擊防禦方法之結果，判決上訴人之
    訴駁回及假執行之聲請。上訴人不服，提起上訴，聲明求為
    判決：(一)原判決廢棄；(二)被上訴人應給付上訴人甲○○283,
    207元及自起訴狀繕本送達翌日起至清償日止按週年利率5％
    計算之利息；(三)被上訴人應給付上訴人乙○○47,686元及自
    起訴狀繕本送達翌日起至清償日止按週年利率5％計算之利
    息。被上訴人則為答辯聲明：上訴駁回。
四、查上訴人甲○○自民國90年2月19日起、上訴人乙○○自94
    年3月12日起即在被上訴人公司任職，上訴人甲○○擔任業
    務，上訴人乙○○擔任行政人員。而被上訴人公司法定代理
    人為戊○○，訴外人丁○○則為戊○○之子，訴外人陳蕭秀
    鳳為戊○○之配偶。98年1月22日訴外人陳洋裕將公司股權
    出賣轉讓予戊○○後，訴外人丁○○即前往公司等情，為兩
    造所不爭執，堪信為真實。
五、得心證之理由：
（一）按雇主、雇主家屬、雇主代理人對於勞工，實施暴行或有
      重大侮辱之行為者，勞工得不經預告終止契約，勞動基準
      法第14條第1項第2款固定有明文。惟所謂實施暴行，有關
      暴行之認定應以刑法上之規定為判斷依據，即係指施以強
      暴、脅迫之行為者而言；而所謂之「強暴」，係廣義指直
      接或間接對人行使之有形力；再所謂「脅迫」乃以現在之
      惡害通知，使被害人心生畏懼，而妨害被害人之意思自由
      ，影響其意思決定之自由；究其二者均具強制性，且以現
      實之強暴、脅迫手段加以危害要挾。至所謂之「重大侮辱
      之行為」者，係指雇主、雇主家屬、雇主代理人對於勞工
      ，以言語或其他行為侮辱勞工，並且情節重大者而言，亦
      即是否構成「重大侮辱」，端視該侮辱之行為是否已達嚴
      重影響勞動契約之繼續存在為斷。
（二）上訴人固主張：被上訴人法定代理人家屬丁○○於98年1
      月22日下午4時30分許要求上訴人乙○○提出當日日報表
      ，因上訴人乙○○表示需翌日才能製作出來，丁○○竟大
      聲咆哮、掀翻辦公室桌椅、文具、卷宗等物；且上訴人甲○○於丁○○掀翻桌椅等物後返回公司時，亦遭丁○○咆
      哮，丁○○又喝令彼等不准接聽電話，上訴人乙○○仍繼
      續持著聽筒時，丁○○竟對上訴人乙○○嗆聲：「再聽試
      試看」，此時另一支電話又響，丁○○又將電話機拿起摔
      在地上，當日晚間上訴人甲○○指示司機出貨時，丁○○
      並聲稱：「這些磚頭貨物不能運出廠，否則要開怪手阻擋
      」等語，係對彼等實施暴行及為重大侮辱行為，另上訴人
      乙○○主張被上訴人法定代理人之配偶陳蕭秀鳳曾對其稱
      ：「妳以為陳洋裕有辦法養妳一輩子」等語，此屬對勞工
      之重大侮辱等情，並以陳洋裕於98年1月23日報案之調查
      筆錄記載：「我因於98年1月22日17時30分發現我的辦公
      室內財物遭損壞，因此製作筆錄。...我所遭受損壞的財
      物有電話4台、打卡機1台、辦公桌4個。...是我的姪子丁○○毀損物品，因為買賣讓售之民事問題糾紛，至我的辦
      公室實施毀損行為。..」等語及證人丙○○○於本院審理
      時到庭證述：「我於98年1月份時在合春窯業股份有限公
      司工作，擔任收發、會計職務。98年1月22日丁○○有到
      公司翻桌椅，當天是陳洋裕將股權轉賣戊○○，丁○○向
      我及乙○○表示要看日報表，乙○○表示隔天才有報表出
      來，丁○○就在那邊大小聲，還有翻辦公桌椅及桌上的東
      西，我的眼鏡也被他弄壞，丁○○好像瘋了一樣在那邊大
      發脾氣，後來我就打電話給陳洋裕說你們股權怎麼買賣我
      們不管，但是我們在這邊工作不能讓我們在這邊被糟蹋，
      陳洋裕就馬上趕回公司且隔天報警處理，甲○○是丁○○
      翻桌椅完畢之後才回來，丁○○有無對甲○○說什麼話我
      不知道，當天被上訴人訴訟代理人也在場，員工都在旁觀
      看。」等語為證。然查，證人丁○○於原審具結證述：「
      原告2人（按：即上訴人2人）指控我掀翻辦公室桌椅、文
      具及不准他們2人接通電話之舉等語是不實在，當天我跟
      陳洋裕先生處理買賣公司股份事宜，在當日下午完成簽約
      及動產、不動產處理事宜，雙方於合約中的記載是關於公
      司的東西不能動，但是當日我發現乙○○一直將公司的貨
      品叫司機運出去，因為乙○○是會計人員，有職權這樣做
      ，此時乙○○與另一名會計人員已經將私人貨品打包完畢
      且將被告公司的帳冊及簽單都一併打包帶走，我就要求乙○○不要動，我要進行清點，但是乙○○一直堅持要將貨
      品運出去。」等語在卷（見原審卷第47頁），並於本院到
      庭具結證稱：「合春窯業法代是我父親，我現在是股東，
      我在該公司並沒有擔任任何職務。98年1月22日下午我跟
      陳洋裕簽約，是向陳洋裕買合春公司的股權，簽約完畢之
      後，有說好公司的東西都不能動，所以我就回公司點交物
      品，當天我到辦公室發現乙○○與丙○○○兩位會計在收
      拾公司的帳簿及發送單，狀況不對，所以我要求要看日報
      表。我有說已經簽完約，公司的東西不能動，且我跟陳洋
      裕有說好公司要點交的磚有6、700萬塊，但我到公司之後
      看到車子一直載磚塊出去，載到（晚上）7點還在載。當
      天我只有說公司的東西不能動，我並沒有罵乙○○跟丙○○○，也沒有大聲咆哮，也沒有把辦公桌椅等物品掀翻，
      這都是公司的財產，當時我去公司時，甲○○並不在場，
      只有乙○○跟丙○○○在場。我4點多到公司時，甲○○
      不在，但是後來甲○○有出現，他一直叫司機把磚載出去
      ，我有口頭制止甲○○，我說這是公司的財產，如果你們
      載出去，我可能會告你們。我印象中只有制止兩位會計不
      要拿公司的帳冊及發送單，並沒有制止他們接聽電話或還
      將電話摔在地上。甲○○要將磚頭載出去時，我只有口頭
      制止他，說不能將公司的物品載出去，但是甲○○還是拿
      發送單指揮司機把磚頭載出去。」等語綦詳（見本院98年
      12月10日準備程序筆錄第5至7頁），且證人即丁○○之弟
      己○○亦於本院證稱：「98年1月22日晚上甲○○要派車
      把公司的磚塊載出去，但陳洋裕在簽約時有表示點交給我
      們的存貨有6、700萬塊磚塊，但過完年後我們去檢查，大
      概只有200多萬塊。98年1月22日傍晚我到公司辦公室時，
      現場的物品並無被毀損或破壞等情況。98年1月22日晚上
      ，甲○○要把磚塊帶出去時，現場有我及丁○○、司機及
      甲○○，我們只跟甲○○說我們已經完成簽約，公司的物
      品要維持現狀，不可以載出去，並未用強暴、脅迫的方式
      要他不能載出去。」等語明確（見本院98年12月10日準備
      程序筆錄第3至4頁），則被上訴人法定代理人之子丁○○
      是否有為上訴人所指稱之行為，已非無疑。又縱然丁○○
      確有為上訴人所指稱掀翻桌、椅等物品、喝令上訴人不准
      接聽電話及阻止上訴人甲○○指示司機將公司貨物載出公
      司等行為，惟訴外人陳洋裕將公司股權轉讓予訴外人戊○○乙事既於98年1月22日完成，依當時情狀及社會一般通
      念判斷，訴外人戊○○之子丁○○基於股權轉讓後依約公
      司所有文件及物品均需保持原狀之理由，要求上訴人乙○○提出日報表、不准上訴人2人接聽電話及阻止上訴人甲○○指示司機將公司貨物載出公司等行為，縱表達方式有
      所不當，衡情該等行為尚難謂已達對上訴人有實施強暴、
      脅迫等暴行之程度，亦難逕認即屬足以貶損上訴人個人在
      社會上人格地位之評價且已嚴重影響勞動契約繼續存在之
      重大侮辱行為。另上訴人乙○○雖又主張被上訴人法定代
      理人之配偶陳蕭秀鳳曾對其稱：「妳以為陳洋裕有辦法養
      妳一輩子」等語，認此屬對勞工之重大侮辱，然上訴人乙○○就訴外人陳蕭秀鳳確有無為該等言語，未能舉證以實
      其說，縱上訴人乙○○所述為真，觀諸該等言語內容，對
      上訴人乙○○個人亦未見貶損，措詞縱有不妥，亦尚難認
      係屬重大侮辱。從而，上訴人主張被上訴人法定代理人之
      家屬即訴外人丁○○、陳蕭秀鳳之行為，該當勞基法第14
      條第1項第2款規定勞工終止契約之事由，委無足取。
（三）再者，上訴人雖主張其等已於98年1月23日將公司物品點
      交予丁○○及己○○並交代公司相關事務，且將私人物品
      帶走，丁○○亦將上訴人攜離之物品一一檢視，是以上訴
      人已於該日終止與被上訴人之勞動契約云云，惟此經證人
      丁○○、己○○否認，證人己○○證稱：「（隔天甲○○
      、乙○○有回到公司，你有在場嗎？）乙○○回公司我有
      看到，乙○○在收點交物品，例如帳冊等物，我沒有檢查
      她的東西，我只有跟乙○○及另一位會計丙○○○說因為
      已經簽完約而且我們花那麼多錢把公司買下來，依約公司
      的物品要保持原狀，我只有這樣說但我並沒有去查乙○○
      帶的東西。乙○○也沒有向我表示什麼，也沒有說到離職
      的事。」、「（上訴人甲○○問：98年1月23日甲○○有
      回公司將公司業務的車子鑰匙及皮包交回給你，是否有此
      事？）我不是管理公司的東西，你幹嘛交給我，我只記得
      98年過完年後，甲○○有交業務車子的行照、鑰匙，好像
      沒有皮包，而且他交給我上開物品的時間，我也不確定是
      否是98年1月23日。」、「（上訴人乙○○問：98年1月23
      日你與你哥哥都有檢查我要帶走的東西，是不是？）沒有
      。我只有口頭告知公司的東西要保持原狀，並沒有檢查你
      的物品。」、「（上訴人甲○○問：98年1月23日我及乙○○是否有跟你及你哥哥做業務的點交及物品交接？）沒
      有。」等語；證人丁○○則證稱：「（98年1月23日乙○○、甲○○有無返回公司收拾物品？）我沒有見到他們。
      隔天我都在忙簽約的事情。」等語在卷（見本院98年12月
      10日準備程序筆錄第2至3頁），參以上訴人2人於原審及
      本院均自承彼等未向被上訴人公司為任何終止勞動契約之
      表示，僅於98年1月23日前往被上訴人公司收拾個人物品
      後即未再繼續前往上班等語明確（見原審卷第50頁；本院
      98年12月3日準備程序筆錄第4頁），依法自尚不能認其等
      已於98年1月23日對被上訴人公司為終止契約之意思表示
      。至上訴人雖於上訴時復主張以上訴理由狀之送達為終止
      兩造間勞動契約之意思表示，然因上訴人所主張之情事，
      並未該當勞基法第14條第1項第2款規定勞工終止契約之事
      由，業如前述，是上訴人援引此條款規定終止勞動契約請
      求資遣費，即屬無據。
六、綜上所述，本件上訴人主張依勞動基準法第14條第1項第2款
    、第4項、第17條及勞工退休金條例第12條第1項規定，請求
    判決：(一)被上訴人應給付上訴人甲○○283,207元及自起訴
    狀繕本送達翌日起至清償日止按週年利率5％計算之利息；
    (二)被上訴人應給付上訴人乙○○47,686元及自起訴狀繕本送
    達翌日起至清償日止按週年利率5％計算之利息，為無理由
    ，不應准許。原審為上訴人敗訴之判決，及駁回其假執行之
    聲請，經核於法並無不合。上訴人上訴意旨指摘原判決為不
    當，求予廢棄改判准如上訴聲明所示，為無理由，應予駁回
    。
七、本件事實已臻明確，兩造其餘攻擊防禦方法及舉證，經審酌
    均於判決結果無影響，爰不一一論述，附此敘明。
八、據上論結，本件上訴為無理由，依民事訴訟法第436條之1第
    3項、第449條第1項、第85條第1項，判決如主文。
中    華    民    國    99    年    1    月    7    日
                  民事第三庭     審判長法  官  羅培昌
                                       法  官  洪榮謙
                                       法  官  尚安雅
以上正本係照原本作成。
本件不得上訴。
中    華    民    國    99    年    1    月    7    日
                                       書記官  陳文俊

司法院資訊處製作；財團法人民間司法改革基金會備份。
